ACORDAO-COMPLETO-2369543

ACÓRDÃO 7760/2019 ATA 31/2019 - SEGUNDA CÂMARA

VISTOS, relatados e discutidos estes autos que, no presente momento, tratam de embargos de declaração opostos pela Mitra Engenharia e Montagens Industriais Ltda., por intermédio de Victor Athayde Silva (OAB-RJ 181.411) , em face do Acórdão 5.271/2019 proferido pela 2ª Câmara do TCU, ao apreciar a representação, com pedido de cautelar suspensiva, formulada pela Mitra Engenharia e Montagens Industriais Ltda. sobre supostas irregularidades no Pregão Eletrônico nº 18/2018 promovido pela Agência Nacional do Cinema - Ancine para a contratação de serviços continuados de operação e manutenção predial nos imóveis do Escritório Central da Ancine no Rio de Janeiro - RJ, com o fornecimento de materiais, ferramentas e mão de obra, sob o valor estimado de R$ 1.409.748,89;
ACORDAM os Ministros do Tribunal de Contas da União, reunidos em Sessão da 2ª Câmara, diante das razões expostas pelo Relator, em:
9.1. não conhecer dos embargos de declaração opostos pela Mitra Engenharia e Montagens Industriais Ltda. em face do Acórdão 5271/2019-TCU-Segunda Câmara, nos termos do art. 34 da Lei nº 8.443, de 1992, e do art. 287 do RITCU; 
9.2. indeferir o pedido da representante para o ingresso nos autos como interessada, pois não subsistiria a sua razão legítima para intervir no feito, sem prejuízo, contudo, de deferir o eventual pedido para a obtenção de vista e cópia do processo; e 
9.3. determinar que a unidade técnica dê ciência da presente deliberação à Mitra Engenharia e Montagens Industriais Ltda.

Embargos de Declaração opostos pela Mitra Engenharia e Montagens Industriais Ltda., por intermédio de seu representante legal, Victor Athayde Silva (OAB-RJ 181.411) em face do Acórdão 5271/2019 proferido pela Segunda Câmara do TCU, ao apreciar a representação, com pedido de cautelar suspensiva, formulada pela Mitra Engenharia e Montagens Industriais Ltda. sobre possíveis irregularidades no Pregão Eletrônico 18/2018 promovido pela Agência Nacional do Cinema  Ancine para a contratação de serviços continuados de operação e manutenção predial dos imóveis do Escritório Central da Ancine no Rio de Janeiro, com o fornecimento de materiais, ferramentas e mão de obra, sob o valor estimado de R$ 1.409.748,89.

Segunda Câmara

Agência Nacional do Cinema.

3. Embargante: Mitra Engenharia e Montagens Industriais Ltda. (CNPJ 73.678.005/0001-41).

13.1. Ministros presentes: Ana Arraes (Presidente), Augusto Nardes, Aroldo Cedraz e Raimundo Carreiro.
13.2. Ministros-Substitutos presentes: Marcos Bemquerer Costa e André Luís de Carvalho (Relator).

ANDRÉ DE CARVALHO

Ministro-Substituto André Luís de Carvalho.

Trata-se, no presente momento, de embargos de declaração opostos pela Mitra Engenharia e Montagens Industriais Ltda., por intermédio de Victor Athayde Silva (OAB-RJ 181.411) , em face do Acórdão 5.271/2019 proferido pela 2ª Câmara do TCU, ao apreciar a representação, com pedido de cautelar suspensiva, formulada pela Mitra Engenharia e Montagens Industriais Ltda. sobre supostas irregularidades no Pregão Eletrônico nº 18/2018 promovido pela Agência Nacional do Cinema - Ancine para a contratação de serviços continuados de operação e manutenção predial nos imóveis do Escritório Central da Ancine no Rio de Janeiro - RJ, com o fornecimento de materiais, ferramentas e mão de obra, sob o valor estimado de R$ 1.409.748,89.
2.	O aludido Acórdão 5.271/2019 foi prolatado pela 2ª Câmara do TCU nos seguintes termos:
 " (...)  Considerando que se trata de representação, com pedido de cautelar suspensiva, formulada pela Mitra Engenharia e Montagens Industriais Ltda. sobre possíveis irregularidades no Pregão Eletrônico 18/2018 promovido pela Agência Nacional do Cinema - Ancine para a contratação de serviços continuados de operação e manutenção predial dos imóveis do Escritório Central da Ancine no Rio de Janeiro, com o fornecimento de materiais, ferramentas e mão de obra, sob o valor estimado de R$ 1.409.748,89;
Considerando que, em 18/12/2018, teria sido realizada a sessão do Pregão Eletrônico 18/2018, tendo a ora representante oferecido o valor de R$ 980.000,00, ao passo que a vencedora do certame (Energiza Engenharia LTDA.) teria oferecido o valor de R$ 975.000,00 e, ao final, negociado valor para R$ 973.828,82;
Considerando que a ora representante seria a atual contratada para os mesmos serviços pela Ancine, com o contrato prorrogado pelo 6º Termo Aditivo até 1º/9/2019, mas subsistiria a cláusula para a Ancine promover a rescisão do aludido ajuste a qualquer momento (Peça 13, p. 26-29) ;
Considerando que o inconformismo da ora representante teria recaído, em suma, sobre a habilitação da Energiza Engenharia Ltda., como vencedora do certame, por considerar que ela não possuiria a capacidade técnica exigida para a prestação de serviços em características, quantidades e prazos compatíveis com o objeto do certame;
Considerando que a Mitra impetrou o MS 5002042-98.2019.4.02.5101/RJ em face do ato praticado pelo Presidente da Divisão de Contratos e Licitações da Ancine, tentando buscar o provimento jurisdicional no sentido de suspender os efeitos da aceitação da proposta e da habilitação da Energiza Engenharia Ltda. no aludido pregão, ante a iminência da assinatura do contrato público com a Energiza, ou de determinar a imediata suspensão dos seus efeitos jurídicos, se o contrato já tiver sido assinado (Peças 17 e 19) ;
Considerando que, após a decisão judicial no referido MS, foram adotadas as providências para a contratação e, assim, a migração para o outro contrato (da Mitra para a Energiza) estaria agendada para o dia 1º/8/2019, em conformidade com o acordado nas reuniões entre a Ancine e as empresas (Peça 17) ;
Considerando que, em 6/5/2019, o aludido MS foi julgado extinto, sem a resolução de mérito (Peças 18 e 23) , tendo o juízo considerado a inadequação da utilização do mandado de segurança, pois o feito demandaria a inadequada dilação de prova no âmbito do MS, além de os argumentos apresentados não comportarem a análise sobre matéria exclusivamente de direito, já que demandariam a análise de documentos complexos, com possível produção de prova pericial (Peça 23) ;
Considerando que, a Mitra ainda opôs os seus embargos de declaração em face da aludida decisão judicial, mas eles foram rejeitados pelo juízo em 28/5/2019 (Peça 24) ;
Considerando que, após a análise do feito, a unidade técnica propôs o indeferimento da cautelar suspensiva, ante a ausência do perigo na demora e da plausibilidade jurídica do pedido, sem prejuízo de, no mérito, já sugerir a improcedência da presente representação;
Os Ministros do Tribunal de Contas da União, reunidos em Sessão de 2ª Câmara, ACORDAM, por unanimidade, com fundamento nos arts. 143, inciso V, alínea "a", 235, 237, inciso VII e parágrafo único, e 250, inciso I, do Regimento Interno do TCU, aprovado pela Resolução n.º 246, de 2011, em conhecer da presente representação para, no mérito, considerá-la improcedente, diante dos elementos de convicção até aqui obtidos pelo TCU, dando por prejudicado o pedido de cautelar suspensiva, e prolatar as determinações abaixo indicadas, de acordo com os pareceres emitidos nos autos:
1. Processo TC-Processo 013.738/2019-4 (REPRESENTAÇÃO) 
1.1. Representante: Mitra Engenharia e Montagens Industriais Ltda.
1.2. Entidade: Agência Nacional do Cinema.
1.2. Relator: Ministro-Substituto André Luís de Carvalho.
1.3. Representante do Ministério Público: não atuou.
1.4. Unidade Técnica: Secretaria de Controle Externo de Aquisições Logísticas (Selog) .
1.5. Representação legal: Victor Athayde Silva (OAB/ES 11.726 e OAB/RJ 181.411) , entre outros.
1.6. Determinações:
1.7. Determinar que à Selog que adote as seguintes medidas:
1.7.1. envie a cópia do presente Acórdão, acompanhado do parecer da unidade técnica, à representante e à Agência Nacional do Cinema, para ciência; e
1.7.2. arquive o presente processo."
3.	Inconformada, a Mitra Engenharia e Montagens Industriais Ltda. opôs os seus embargos à Peça 45 sob o pretexto de o referido acórdão padecer de suposta omissão, ao deixar de analisar a manifestação da então representante com a impugnação do parecer da área técnica, pois o aludido acórdão não poderia afirmar que os requisitos do edital teriam sido atendidos pela Energiza sem demonstrar o porquê das diligências feitas pela área técnica estarem em conformidade com o certame e com a Lei nº 8.666, de 1993.
4.	A ora embargante requereu, enfim, o recebimento dos presentes embargos, com os efeitos modificativos, para reformar o aludido Acórdão 5271/2019-TCU-Segunda Câmara.
É o Relatório.

Victor Athayde Silva (OAB-RJ 181.411) e Rogério David Carneiro (OAB-RJ 106.005), entre outros, representando a Mitra Engenharia e Montagens Industriais Ltda.

Não atuou.

EMBARGOS DE DECLARAÇÃO. REPRESENTAÇÃO. AUSÊNCIA DE OMISSÃO, OBSCURIDADE OU CONTRADIÇÃO NO ACÓRDÃO 5271/2019-2ª CÂMARA. INDEVIDA TENTATIVA DE MERA REDISCUSSÃO DE MÉRITO DO FEITO. REPRESENTANTE NÃO RECONHECIDA COMO PARTE NO RESPECTIVO FEITO. NÃO CONHECIMENTO DOS EMBARGOS.

REPRESENTAÇÃO (REPR)

Secretaria de Controle Externo de Aquisições Logísticas (Selog).

Trata-se, no presente momento, de embargos de declaração opostos pela Mitra Engenharia e Montagens Industriais Ltda., por intermédio de Victor Athayde Silva (OAB-RJ 181.411) , em face do Acórdão 5.271/2019 proferido pela 2ª Câmara do TCU, ao apreciar a representação, com pedido de cautelar suspensiva, formulada pela Mitra Engenharia e Montagens Industriais Ltda. sobre supostas irregularidades no Pregão Eletrônico nº 18/2018 promovido pela Agência Nacional do Cinema - Ancine para a contratação de serviços continuados de operação e manutenção predial nos imóveis do Escritório Central da Ancine no Rio de Janeiro - RJ, com o fornecimento de materiais, ferramentas e mão de obra, sob o valor estimado de R$ 1.409.748,89.
2.	Os presentes embargos não devem ser, preliminarmente, conhecidos pelo TCU, pois não atenderiam aos requisitos legais e regimentais de admissibilidade, já que a então representante não atuaria automática e necessariamente como parte neste processo, em sintonia com os arts. 144 e 145 do RITCU; devendo o TCU indeferir, inclusive, o pedido da representante para o ingresso nos autos como interessada.
3.	De todo modo, nem mesmo o suposto mérito dos embargos se mostraria procedente, quando a ora embargante alegou que o referido acórdão padeceria de suposta omissão, ao deixar de analisar a manifestação da então representante com a impugnação do parecer da área técnica, pois o aludido acórdão não poderia afirmar que os requisitos do edital teriam sido atendidos pela Energiza sem demonstrar o porquê das diligências feitas pela área técnica estarem em conformidade com o certame e com a Lei nº 8.666, de 1993, já que o art. 43, § 3º da referida lei preveria o uso de diligências para o eventual esclarecimento de dúvidas, não podendo acrescentar, todavia, qualquer nova informação ou documento ao processo de licitação.
4.	O referido Acórdão 5.271/2019 não padeceria, entretanto, dessa suposta omissão.
5.	Como evidenciado nos autos, a Energiza apresentou os seguintes atestados: Serpro Regional Curitiba para o período de 1º/7/2015 a 30/6/2016 (Peça 7, p. 2-4) ; Serpro Regional Porto Alegre para o período de 1º/7/2015 a 30/6/2017 (Peça 7, p. 5-8) ; Procuradoria da República em Goiás para o período de 16/4/2015 a 16/4/2018 (Peça 8, p. 2-14) ; e Superintendência Regional da Polícia Federal no Paraná para o período de 1º/7/2016 a 30/5/2018 (Peça 9, p. 2-10) .
6.	Sob essas circunstâncias, ao decidir o recurso administrativo da subsequente representante, a pregoeira assinalou a possibilidade de considerar, para a comprovação do período de experiência profissional, o somatório dos atestados nos contratos com o Serpro Curitiba e o Serpro Porto Alegre, apesar de os aludidos atestados terem sido concomitantes.
7.	A então representante teria se insurgido, ainda, contra as pesquisas realizadas pela unidade técnica no Portal da Transparência do Governo Federal e no Diário Oficial da União (Peças 21 e 22) para a elucidação dos atestados apresentados pela Energiza, mas a referida pesquisa teria demonstrado que, na realização do Pregão nº 18, em 11/12/2018, o Contrato 53953 (Serpro Curitiba) e o Contrato 53967 (Serpro Porto Alegre) estariam vigentes até 30/6/2019, contando, então, com mais de três anos de vigência entre 1º/7/2015 e 11/12/2018, e isso revelaria o cumprimento da exigência para a experiência em período não inferior a três anos por parte da Energiza.
8.	A partir da análise empreendida pela unidade técnica, a fundamentação do referido Acórdão 5.271/2019 evidenciou que, se não tivesse cometido a equivocada interpretação sobre o somatório dos prazos contratuais para os atestados com o Serpro, a pregoeira teria realizado as diligências junto às unidades do Serpro em Curitiba e em Porto Alegre, verificando que ambos os contratos continuariam vigentes na abertura do Pregão nº 18, em 11/12/2018 (Peça 5, p. 6) . 
9.	A referida diligência foi realizada, todavia, pela unidade técnica do TCU no âmbito do subjacente processo de controle externo e, desse modo, o art. 43, § 3º da Lei nº 8.666, de1993, não teria sido desrespeitado, já que ele sequer se aplicaria ao presente caso concreto, tendo a unidade técnica agido em plena sintonia com a Lei nº 8.443, de199e, com o intuito de evitar a ofensa ao interesse pública pela indevida desclassificação da proposta mais vantajosa para a administração pública.
10.	Ocorre, então, que, em vez de efetivamente demonstrar a suposta omissão, contradição ou obscuridade no referido acórdão, a suposta embargante apenas tentou promover a indevida rediscussão de mérito do feito, a despeito de os embargos não se constituírem como a via adequada para essa finalidade, em consonância com a jurisprudência do TCU (v.g.: Acórdãos 2.062/2015, 2.635/2015 e 294/2016, do Plenário) e com a jurisprudência do STJ (v.g.: Edcl Resp 351490 - DJ 23/09/2002) .
11.	O Tribunal deve, enfim, indeferir o pedido da representante para o ingresso nos autos como interessada, pois não subsistiria a sua razão legítima para intervir no feito, em sintonia com a jurisprudência do TCU, podendo ser deferido, contudo, o eventual pedido para a obtenção de vista e cópia do processo.
12.	O TCU não deve conhecer, portanto dos presentes embargos de declaração, sem prejuízo de ressaltar que não subsistiria a suposta contradição, omissão ou obscuridade no Acórdão 5.271/2019; devendo o Tribunal indeferir o pedido da representante para o ingresso nos autos como interessada.
Ante o exposto, pugno pela prolação do Acórdão ora submetido a este Colegiado.
TCU, Sala das Sessões, em 3 de setembro de 2019.
Ministro-Substituto ANDRÉ LUÍS DE CARVALHO
Relator